臺灣臺北地方法院民事判決　　　　　　　93年度訴字第4697號
原　　　告　丁○○
訴訟代理人　吳家業律師
被　　　告　藍天建設股份有限公司
法定代理人　甲○○
訴訟代理人　壬○○○
參　加　人　宏陽建設開發股份有限公司
法定代理人　癸○○
訴訟代理人　乙○○
　　　　　　辛○○
上列當事人間確認股東會決議不成立事件，本院於中華民國94年
4月6日言詞辯論終結，判決如下：
    主      文
確認被告於民國九十三年六月二十五日召開之九十三年度第一次
股東臨時會會議決議不成立。
訴訟費用由被告負擔。但因參加訴訟所生之費用由參加人負擔。
    事實及理由
甲、程序方面：
一、本件被告經合法通知，未於最後言詞辯論期日到場，核無民
    事訴訟法第386條所列各款情形，爰依原告之聲請，由其一
    造辯論而為判決。
二、按當事人死亡，訴訟程序在有繼承人、遺產管理人或其他依
    法令應續行訴訟之人承受其訴訟以前當然停止。第168條至
    第172條及前條所定之承受訴訟人，於得為承受時，應即為
    承受之聲明。民事訴訟法第168條、第175第1項定有明文。
    查，原告之被繼承人黃宗慶業已於民國93年11月7日死亡，
    原告及訴外人庚○○○、己○○、黃志賢、黃麗鄉為其繼承
    人，然庚○○○、己○○、黃志賢、黃麗鄉4人均依法拋棄
    繼承，此有原告提出黃宗慶繼承系統表、
    ，復經本院查明屬實（見本院卷第2宗第60頁），原告既向
    本院聲明承受訴訟，核予前揭規定相符，自應准許。
三、按股份有限公司股東會，除公司法另有規定外，至少須有代
    表已發行股份總數過半數股東之出席，然後始有為決議之能
    力，必股東會有此決議之能力，而僅因股東會之召集程序或
    決議之方式，違反法令或章程，始有公司法第189條之適用
    。查，本件原告係主張被告之臨時股東會未經一定股份數額
    之股東出席，而作成之決議乃為決議不成立，自始即不生效
    力，故依原告主張之事實被告之法定代理人既未因經該次不
    生效力臨時股東會決議改選董監事後而變更，自應仍列原改
    選前之董事長甲○○為其法定代理人，合先敘明。
乙、實體方面：
一、原告起訴主張：原告之被繼承人黃宗慶為被告之股東，但而
    被告於93年6月25日召開93年度第1次股東臨時會（下稱系爭
    股東臨時會），該次會議僅有訴外人戊○○股東1人委由訴
    外人杜曉杰代理，另由訴外人江志盛以訴外人宏陽建設開發
    股份有限公司（下稱宏陽公司）之代表人與會，然宏陽公司
    並非被告之股東，而戊○○僅持有被告公司股份計900,000
    股，占被告全部股份10,000,000股之9％，依法該次會議本
    不得作成決議，然該次會議竟作成如附件所示之多項決議，
    原告自得訴請確認系爭股東臨時會之決議不成立。並聲明：
    如主文所示。
二、被告方面：
    被告未於最後言詞辯論期日到場，據其之前所提出之書狀及
    言詞辯論期日之陳述略以：對原告主張之事實均不爭執，至
    是否會使系爭股東臨時會決議不成立，請本院依法認定等語
    。並聲明：原告之訴駁回。
三、參加人方面：參加人宏陽公司為輔助被告一方，所為之陳述
    略以：
    宏陽公司為被告公司之股東，並持有被告股票共計7,401張
    ，佔全部股權超過74％，至於被告在93年6月25日召開系爭
    股東臨時會中提出全部股票正本與會，經在場人員及見證律
    師查核無誤，而宏陽公司所取得被告股票正本，乃由原任被
    告公司董、監事之甲○○、庚○○○、丙○○、黃宗慶等人
    受讓其所有權，宏陽公司既持有被告公司之股票並參加系爭
    股東臨時會，原告所稱該日之股東會不成立顯與事實不符，
    況原告所舉之股東名冊，僅為黃宗慶與甲○○、庚○○○、
    丙○○等人，利用系爭股東臨時會決議改選董監事前，持有
    被告公司印章之便，所自行私下偽造之虛偽文件，其內容與
    實際持股狀況不符等語。
四、查，被告因董監任期已屆滿未獲改選，經戊○○依據公司法
    第173條第1項請求被告董事會召集股東臨時會，而被告並未
    於戊○○請求15日內為召集通知，復經戊○○報請主管機關
    （即台北市政府建設局商業管理處）於93年6月25日召開系
    爭股東臨時會，該次會議有持有被告公司900,000股之股東
    戊○○1人委由杜曉杰代理，另由江志盛以宏陽公司之代表
    人與會，該次會議並做成如附件所示之多項決議等情，除有
    原告提出會議記錄為證，業據戊○○到庭證述明確，且為兩
    造所不爭執，堪信此部分事實為真。
五、按股東會之決議，除本法另有規定外，應有代表已發行股份
    總數過半數股東之出席，以出席股東表決權過半數之同意行
    之。公司法第174條定有明文。原告主張系爭股東臨時會未
    經過半數股東之出席，故關於該次會議之決議為不成立，而
    參加人為輔助被告而以前揭情詞置辯，故本件之爭點即為宏
    陽公司是否為被告公司之股東，使系爭股東臨時會之出席股
    東而合於法定比例而得為決議。現析述如后：
（一）按股票係為表彰股東權之要式的有價證券。又股票依據是
      否記載股東之姓名可分為記名股票與無記名股票。兩者之
      差異在於所表彰股東權之行使及轉讓方法之不同。前者就
      權利之行使，應依股東名簿之記載為準，無庸交存股票即
      得出席股東會；另就權利之轉讓，須以背書轉讓之，並須
      履踐股東名簿記載之變更，始得以其轉讓對抗公司（公司
      法第165條第1項、第169條參照）。復按，記名股票，由
      股票持有人以背書轉讓之。公司法第164條前段定有明文
      。經查，本件宏陽公司持之參與被告系爭股東臨時會之股
      票，均為被告公司所發行之記名股票，而該股票所記載之
      股東分別為訴外人呂墩國、呂墩建、林篤行、邵春敏、郭
      木水、高吳珠月等人，而股票背面轉讓登記表欄位處受讓
      人欄並未加蓋宏陽公司之公司章等情，除有宏陽公司所提
      出被告股票明細表在卷可稽（見本院卷第2宗第32頁至第
      34 頁），復經本院於94年1月21日言詞辯論期日當庭勘驗
      屬實（見本院卷第2宗第6頁）。殊不論宏陽公司是否因前
      開股票原持有人交付而取得系爭股票之占有，然前開記名
      股票既未經背書轉讓予宏陽公司，自難認宏陽公司已經轉
      讓取得被告之股份。
（二）復查，關於系爭股票之現仍由葉大殷律師保管中，係因87
      年5月13日宏陽公司與被告訂立土地開發轉讓協議書（下
      稱系爭開發協議書），被告將其投資興建之「淡水王」個
      案土地合建開發轉讓予宏陽公司，並以股東丁○○等人為
      連帶保證人兼擔保品提供人，依據系爭開發協議書第6條
      記載「為擔保日後乙方（即被告）確實履行權益讓與之義
      務，乙方同意出具同額之保證票及乙方提供公司股票74
      ％之股票、股權轉讓文件及公司變更登記等資料，提供予
      甲方（即宏陽公司）指定之律師處作為擔保。若乙方違背
      本約應盡之義務時，則該股權任由甲方要求移轉過戶於甲
      方或甲方指定之第三人名下及保證票之提示。該擔保品於
      乙方依約履行後始行返還。」葉大殷律師為系爭協議書之
      見證人，並受指定為股票保管人，丁○○等人乃將被告公
      司股票交付予葉大殷律師保管。嗣因系爭開發案之地主未
      履約致使被告無法向宏陽公司履約，雙方即在訴外人陳文
      靜律師見證下於88年7月31日復簽訂協議書（下稱系爭協
      議書），依該系爭協議書第5、6條所示：「乙方（即被告
      ）原存放見證律師處之乙方74％股票及90,000,000元之保
      證票，雙方未全部還請款項或拆抵之房屋完成交屋前，仍
      由律師保管，乙方如有違約影響甲方（即宏陽公司）權益
      時，甲方得提示擔保品。（另甲方尚有30,000,000元之乙
      方保證票）」、「乙方未完成解約應負擔之義務前，原盤
      讓契約仍未完全解除，僅為暫不執行，甲方得因乙方未履
      行協議書義務，而要求繼續執行87年5月13日所簽訂之轉
      讓契約，乙方不得異議，雙方若有涉訟時，亦不得影響甲
      方執行原契約之權利。」，而宏陽公司曾以被告未履行雙
      方所簽署之系爭開發協議書、系爭協議書為由，執協議書
      要求葉大殷律師交付股票，但經葉大殷律師以和解處理爭
      執事項為宜，經宏陽公司同意股票仍由葉大殷律師保管等
      情，除有葉大殷律師所提出之陳報狀在卷足憑（見本院卷
      第2宗第38、39頁），復據宏陽公司提出系爭開發協議書
      、系爭協議書附卷可參（見本院卷第2宗第69頁至第83 頁
      ）。故宏陽公司未經系爭股票之原股東交付而取得對系爭
      股票之占有，自不得認宏陽公司已取得系爭股票所表彰之
      股權。
（三）末按，股份之轉讓，非將受讓人之姓名或名稱及住所或居
      所，記載於公司股東名簿，不得以其轉讓對抗公司。公司
      法第165條第1項定有明文。所謂「不得以其轉讓對抗公司
      」，係指未過戶前，不得向公司主張因背書受讓而享有開
      會及分派股息或紅利之權利。查，宏陽公司持以參加系爭
      股東臨時會之股票，除未經背書轉讓取得股份外，且亦無
      向被告公司辦理過戶，故實無法單純由其委由系爭股票之
      保管人葉大殷律師處取得股票，而得逕以股東名義參加系
      爭股東臨時會。
六、綜上所述，宏陽公司既未經背書轉讓取得系爭股票之權利，
    亦未向被告辦理過戶登記，自難因其從葉大殷律師處攜得系
    爭股票並參與系爭股東臨時會而認定係屬合法出席之股東。
    故自應認被告系爭股東臨時會僅有而戊○○僅持有900,000
    股，占被告全部股份10,000,000股之9％之股東出席，依法
    該次會議本不得作成決議，從而，原告訴請請求確認系爭股
    東臨時會之決議不成立，為有理由，自應准許。
七、因本案事證已臻明確，兩造其餘主張陳述及所提之證據，經
    本院斟酌後，認與判決結果不生影響，均毋庸再予論述，附
    此敘明。
八、訴訟費用負擔之依據：民事訴訟法第78條、第86條第1項前
    段。
中　　華　　民　　國　　94　　年　　4 　　月　　20　　日
                    民事第四庭    法　官　黃柄縉
以上正本係照原本作成
如對本判決上訴，須於判決送達後20日內向本院提出上訴狀
中　　華　　民　　國　　94　　年　　4 　　月　　21　　日
                      　　　　　　書記官　楊湘雯
